【裁判字號】    97,上更(一),54
【裁判日期】    981222
【裁判案由】    損害賠償等
【裁判全文】
臺灣高等法院民事判決                97年度上更(一)字第54號
上 訴 人  即
附帶被上訴人  戊○○
              丙○○
              庚○○（原名許聰明）
              己○○
              甲○○
              乙○○
上五人共同
訴訟代理人    鄭崇文律師
被上訴人即
附帶上訴人    丁○○
訴訟代理人    張菊芳律師
複代理人      劉大新律師
上列當事人間損害賠償等事件，上訴人對於中華民國95年10月13
日臺灣士林地方法院94年度重訴字第22號第一審判決提起上訴，
被上訴人提起附帶上訴，經最高法院發回更審，本院於98年12月
1日言詞辯論終結，判決如下：
    主  文
上訴及附帶上訴均駁回。
第二審及發回前第三審訴訟費用除確定部分外，關於上訴部分由
上訴人連帶負擔；關於附帶上訴部分，由附帶上訴人負擔。
    事實及理由
壹、程序部分：
    上訴人即附帶被上訴人戊○○經合法通知，無正當理由不到
    場，經核無民事訴訟法第386條所列各款之情形，爰依被上
    訴人即附帶上訴人之聲請，由其一造辯論而為判決。
貳、實體部分：
一、上訴人即附帶被上訴人（下稱上訴人）戊○○未到場，據其
    在本院前審到場及其他上訴人即附帶被上訴人（下稱上訴人
    戊○○等6人）到場聲明：（一）原判決關於命上訴人給付
    部分廢棄。（二）前開廢棄部分，被上訴人在第一審之訴駁
    回。（三）對造之附帶上訴駁回。
    被上訴人即附帶上訴人（下稱被上訴人）聲明：（一）對造
    之上訴駁回。（二）原判決關於不利被上訴人部分廢棄。
    （三）前開廢棄部分，上訴人戊○○等6人應再連帶給付被
    上訴人新台幣（下同）132萬6,667元及自民國（下同）95年
    8月17日起至清償日止，按年息5％計算之利息。
二、被上訴人起訴主張：坐落台北市○○區○○段1小段107、10
    9地號土地上同小段1001建號即門牌竹子湖路210號建物為伊
    所有，另竹子湖路210之2號及210之6號之未辦保存登記建物
    ，為伊所購買享有事實上處分權（以上建物下稱系爭建物）
    。伊前將系爭建物出租予原審共同被告辛○○（被上訴人對
    原審共同被告辛○○起訴部分，業經原審以被上訴人違反一
    事不再理原則，裁定駁回確定），租期自91年9月9日起至96
    年12月31日止，並約定不得轉租及增建、改建。嗣辛○○違
    反租約並積欠租金，經伊提起訴訟，雙方於93年8月11日在
    本院93年度重上字第353號事件成立訴訟上和解，辛○○同
    意返還租賃建物。惟與辛○○原經營餐廳之合夥人即上訴人
    戊○○等6人及本院前審共同上訴人江盧慶宗明知彼等無權
    出租系爭建物，且未告知辛○○及另一合夥人即原審共同被
    告李豐盛，竟於92年6月1日將系爭建物出租予知情之原審共
    同被告范代榮、趙哲明（被上訴人對李豐盛、范代榮、趙哲
    明起訴部分，業經原審判決被上訴人敗訴確定），約定租期
    至96年12月31日止，而占有使用包含如原判決附圖所示A、B
    、C、D、E、F、J、K、L、M、N、O、P部分。嗣系爭建物（G
    、I、O、P部分）以外之違法增建部分，經內政部營建署陽
    明山國家公園管理處（下稱陽明山公園管理處）於94年11月
    11日強制拆除，然上訴人戊○○等6人與江盧慶宗仍占有系
    爭建物至95年6月2日（即原審第二次現場履勘日）止。上訴
    人戊○○等6人與江盧慶宗共同無權占有伊所有及享有事實
    上處分權之系爭建物，侵害伊對系爭建物之所有權及事實上
    處分權，並受有相當於租金之不當得利，致伊受有損害，爰
    依民法第185條、第179條規定，請求上訴人戊○○等6人連
    帶給付占有期間即自92年6月1日起至95年6月2日止共36個月
    ，每月相當於租金20萬元計算之損害金，共計720萬元。求
    為命上訴人連帶給付720萬元，及自95年8月17日起至清償日
    止，按年息5％計付利息之判決【原審依侵權行為及不當得
    利法律關係，判決上訴人戊○○等6人與江盧慶宗應連帶給
    付被上訴人587萬3,333元，及自95年8月17日起至清償日止
    ，按年息5％計算之利息；駁回被上訴人其餘之請求。兩造
    各就敗訴部分提起上訴及附帶上訴。本院前審依不當得利法
    律關係判決命上訴人戊○○等6人與江盧慶宗共同給付被上
    訴人323萬6,667元本息，駁回被上訴人其餘之請求；上訴人
    戊○○等6人就敗訴部分提起第三審上訴，被上訴人就敗訴
    部分對戊○○等6人提起第三審上訴（即對江盧慶宗部分未
    提起第三審上訴），最高法院就兩造各自上訴部分發回更審
    。按江盧慶宗未提起第三審上訴，被上訴人亦未對其提起第
    三審上訴，而本院前審係依不當得利法律關係判決命上訴人
    與江盧慶宗共同給付被上訴人323萬6,667元本息，依民法第
    271條規定，屬可分之債，江盧慶宗應分擔給付46萬2,381元
    （計算式：3,236,667元÷7〈人〉＝462,381元）本息部分
    ，已經確定。另關於被上訴人提起第三審上訴部分，其聲明
    為：本院前審判決關於不利（即包含本院前審判決主文第一
    項廢棄駁回被上訴人請求上訴人戊○○等6人為「連帶」之
    給付部分）之部分廢棄，並請求上訴人戊○○等6人再連帶
    給付396萬3,333元本息，經最高法院就本院前審關於駁回被
    上訴人對上訴人戊○○等6人在第一審之訴及附帶上訴部分
    廢棄發回更審；而上訴人戊○○等6人就本院前審判決命給
    付被上訴人部分提起第三審上訴，最高法院就此部分亦廢棄
    發回更審；從而本件所應審酌者，為被上訴人依侵權行為及
    不當得利法律關係，請求上訴人戊○○等6人「連帶」給付
    587萬3,333元本息（按因係請求「連帶」給付，不因江盧慶
    宗部分已經確定而受影響）及再連帶給付132萬6,667元本息
    ，合計720萬元本息有無理由，合先說明】。
    上訴人戊○○等6人則以：系爭建物係伊等與江盧慶宗、李
    豐盛、辛○○等合夥人9人共同推由辛○○出面向被上訴人
    承租經營餐廳，彼等與辛○○間係隱名合夥關係，辛○○係
    出名營業人。系爭建物之租賃權應為合夥財產，於辛○○與
    被上訴人於93年8月11日成立訴訟上和解終止租賃契約前，
    彼等合夥人對於系爭建物當然有使用、收益權，伊等並非無
    權占有，亦未侵害被上訴人之權利。又被上訴人與辛○○間
    之租賃契約開始係約定租金每月10萬元，而伊等間接占有建
    物之範圍亦非等同於被上訴人與辛○○之租賃契約租賃範圍
    ，原租賃契約標的為士林區○○○路門牌210、210-2、210-
    6及210-2號下方建物，其中210-2號（即原判決附圖編號G部
    分）早已由被上訴人委請保全公司管理、210-2號下方建物
    （即原判決附圖編號H部分）為廢棄建物，伊等並未占有，
    故以該租賃契約作為計算損害金之標準顯為不當。又依原法
    院92年度士簡字第963號判決理由所示，伊等就系爭建物有
    增建、改建、新建並提供溫泉設備、設施，故縱有租金利得
    ，亦不能全歸被上訴人所有。況伊等出租之租金僅92年6月
    至8月為20萬元，其後每月租金調降為每月10萬元，又因此
    時兩造已生糾紛，致原男生大眾池遭拆除，故計算損害金縱
    不依土地法第97條規定土地申報總價年息10％計算，亦不能
    以每月20萬元計算損害金。再被上訴人與辛○○已於93年8
    月11日成立訴訟上和解，辛○○就租賃物應給付被上訴人32
    0萬元及自93年8月11日起至返還租賃物之日止按月給付20萬
    元，另給付20萬元違約金；被上訴人就不能使用系爭建物之
    損害已受填補，如其請求損害賠償期間再自92年6月1日起至
    94年11月11日計算，被上訴人即受有雙重利益。另系爭建物
    於94年11月11日經陽明山公園管理處拆除後，即由被上訴人
    以木板圍離占有，伊等已拋棄系爭建物內之動產，未占用系
    爭建物云云，資為抗辯。
三、兩造不爭執事項（見本院更(一)卷20-21、93-95、187-188頁
    ）：
（一）上訴人與江盧慶宗、李豐盛、辛○○等9人原合夥經營溫
      泉餐廳，前由辛○○出面與被上訴人訂立房屋租賃契約，
      向被上訴人承租門牌士林區○○○路210號、210之2號、
      210之6號及210之2號下方之建物，租期自91年9月9日起至
      96年12月31日止；每月租金，自91年9月1日起至91年12月
      31日止為10萬元，自92年1月1日起至94年12月31日止為20
      萬元，95年1月1日起至95年12月31日止為23萬元，96年1
      月1日起至96年12月31日止為25萬元。
（二）嗣被上訴人於92年間以辛○○違反租賃契約，其終止租約
      ，起訴請求辛○○遷讓返還租賃建物及給付違約金等，雙
      方於93年8月11日在本院93年度重上字第353號事件成立訴
      訟上和解。和解成立內容為辛○○願將租賃建物遷讓交還
      被上訴人，並願給付被上訴人320萬元，及自93年8月1日
      起至返還房屋之日止，按月給付被上訴人20萬元，另願給
      付被上訴人20萬元之違約金，被上訴人拋棄其餘請求。
（三）嗣被上訴人以本院93年度重上字第353號和解筆錄為執行
      名義，聲請強制執行，經原法院93年度執字第14327號強
      制執行事件於93年9月21日赴現場履勘，發現執行標的為
      原審共同被告范代榮、趙哲明占有經營餐廳使用中，彼等
      2人係於92年6月1日與上訴人訂立協議書（即租賃契約）
      ，承租系爭建物，約定租期至96年12月31日止。上開執行
      事件乃以現實占有執行標的之人為范代榮、趙哲明，非執
      行名義效力所及為由，裁定駁回被上訴人強制執行之聲請
      確定。
（四）原審共同被告范代榮、趙哲明承租系爭建物，實際占有使
      用範圍，包含原審判決附圖所示A、B、C、D、E、F、J、K
      、L、M、N、O、P部分。
（五）原判決附圖所示之地上物，除系爭建物之G、I、O、P部分
      外，經陽明山公園管理處於94年11月11日強制執行拆除，
      嗣由被上訴人以木板將現場圍離。
（六）系爭建物即門牌竹子湖路210號建物為被上訴人所有，竹
      子湖路210之2號及210之6號之未辦保存登記建物，為被上
      訴人所購買享有事實上處分權。
（七）辛○○自92年3月間起，未依租賃契約給付租金予被上訴
      人，上訴人亦均未曾給付租金予被上訴人。
（八）證據：被上訴人與辛○○之房屋租賃契約書、被上訴人承
      租國有基地租賃契約書、本院93年度重上字第353號和解
      筆錄、原法院92年度士簡字第963號判決、原法院93年度
      執字第14327號執行事件裁定及執行履勘筆錄、陽明山公
      園管理處函94年9月30日營陽建字第0946002241號及94年
      11月7日營陽建字第0946002476號函暨照片、建物所有權
      狀、建物登記謄本、房屋稅繳款書、稅籍資料，范代榮、
      趙哲明與上訴人之協議書、補充協議書、原審勘驗筆錄、
      土地複丈成果圖（見原審卷198-211、15-16、11-14、17-
      25、159-170、241、276、110-119、287-289、233-235、
      83-87頁）。
四、關於被上訴人依侵權行為及不當得利法律關係請求上訴人戊
    ○○等6人連帶給付720萬元有無理由，論述如下：
（一）按因故意或過失，不法侵害他人之權利者，負損害賠償責
      任；數人共同不法侵害他人之權利者，連帶負損害賠償責
      任，民法第184條第1項前段、第185條第1項前段分別定有
      明文。
（二）經查系爭建物為被上訴人分別擁有所有權及事實上處分權
      之物，為上訴人戊○○等6人所自認（見本院更(一)卷21、
      188頁）。又查系爭建物係由辛○○向被上訴人承租，上
      訴人戊○○等6人與江盧慶宗未經辛○○同意，將系爭建
      物出租予被告范代榮、趙哲明直接占有，經辛○○證述在
      卷（見原審卷61頁），為兩造所不爭執，該轉租復未經被
      上訴人同意，則上訴人戊○○等6人與江盧慶宗就系爭建
      物為獨立之間接占有人甚明，並侵害被上訴人對系爭建物
      之所有權及事實上處分權。上訴人戊○○等6人雖抗辯彼
      等與辛○○間係隱名合夥關係，辛○○係出名營業人，系
      爭建物之租賃權為合夥財產，在辛○○與被上訴人於93年
      8月11日成立訴訟上和解終止租賃契約前，彼等合夥人對
      於系爭建物當然有使用、收益權，並非無權占有云云。惟
      按隱名合夥人之出資，其財產權移屬於出名營業人，民法
      第702條定有明文。該隱名合夥人出資之財產權既須移屬
      於出名營業人，則當然屬於出名營業人之所有，此與合夥
      財產屬於全體合夥人公同共有不同。縱如上訴人戊○○等
      6人所主張，彼等與辛○○間係隱名合夥關係，則辛○○
      基於隱名合夥關係出名向被上訴人承租系爭建物，依上開
      規定，其財產權即租賃權即移屬於出名營業人辛○○所有
      ，上訴人戊○○等6人並無公同共有之權利。上訴人戊○
      ○等6人與江盧慶宗未經被上訴人同意，且未能舉證證明
      彼等有何占有系爭建物及得為出租之合法權源，彼等將系
      爭建物出租予范代榮、趙哲明，自屬侵害被上訴人對系爭
      建物之所有權及事實上處分權，應成立共同侵權行為，上
      訴人所辯為不足取。被上訴人依侵權行為法律關係請求上
      訴人戊○○等6人連帶負損害賠償責任，應屬有據。
（三）又按依民法第216條規定，損害賠償，除法律另有規定或
      契約另有約定外，應以填補債權人所定損害及所失利益為
      限；依通常情形或依已定之計畫、設備或其他特別情事，
      可得預期之利益，視為所失利益，民法第216條亦定有明
      文。
（四）經查關於上訴人戊○○等6人與江盧慶宗占有系爭建物之
      期間，被上訴人主張彼等於92年6月1日出租系爭建物，占
      有系爭建物至95年6月2日（即原審第二次現場履勘日）止
      云云；上訴人戊○○等6人則抗辯系爭建物之增建部分經
      陽明山公園管理處於94年11月11日強制拆除後，彼等即未
      再占有等語。按依民法第964條前段規定，占有，因占有
      人喪失其對於物之事實上管領力而消滅。經查系爭建物之
      增建部分於94年11月11日經陽明山公園管理處強制執行拆
      除後，零落殘亂不堪，被上訴人即將系爭建物所在現場以
      木板圍離，為被上訴人所陳明，並有被上訴人提出之陽明
      山公園管理處之函文及現場拆除前後之照片可稽（見原審
      卷158、160-170頁），為兩造所不爭執，則原直接占有系
      爭建物之原審共同被告范代榮、趙哲明已無從入內，而喪
      失對於系爭建物之事實上管領力，參諸范代榮、趙哲明在
      原審亦陳明彼等至94年11月11日即已撤離系爭建物（見原
      審卷193、221頁），則上訴人戊○○等6人與江盧慶宗對
      於系爭建物間接占有之管領力，自范代榮、趙哲明自94年
      11月11日撤離系爭建物喪失管領力而消滅。從而上訴人戊
      ○○等6人與江盧慶宗占用系爭建物之期間，應為自92年6
      月1日起至94年11月11日止，共計29個月又11天。
（五）被上訴人雖以原審於95年6月2日赴現場勘驗時，現場仍有
      電腦主機、螢幕、鍵盤、滑鼠器、監視器等（以下簡稱電
      腦設備等）置於系爭建物內，有原審勘驗筆錄可憑（見原
      審卷234頁）為由，主張上訴人戊○○等6人與江盧慶宗占
      用系爭建物迄95年6月2日止云云。惟查系爭建物之增建物
      經陽明山公園管理處拆除後，范代榮、趙哲明已無法經營
      餐廳，此觀諸前述現場拆除前後之照片亦明；且被上訴人
      在原審並陳明現場經拆除後雜亂無章，物品四處堆置，任
      人擅入恐生危險，伊因而於管區員警及里長之陪同下，以
      木板將現場圍離，以免生意外等語（見原審卷158頁）；
      按被上訴人既將系爭建物以木板圍離即已有事實上管領力
      而為占有人，雖上訴人戊○○等6人及范代榮、趙哲明之
      訴訟代理人於原審95年6月2日赴現場勘驗表示「包含監視
      器所有物品，我們均拋棄權利，同意丁○○自行清理現場
      」云云；惟查范代榮、趙哲明於原審95年3月5日言詞辯論
      時即陳明：彼等已沒有占有系爭建物，均已遷出，可能還
      有遺留一些物品在現場；被上訴人自行去清理現場，彼等
      沒有意見等語，上訴人亦陳明沒有占有（見原審卷190頁
      ）；上訴人戊○○等6人抗辯彼等於原審95年6月2日赴現
      場勘驗表示拋棄監視器等物品，僅係表明拋棄遺留物品之
      權利，應屬可採。本件堪認范代榮、趙哲明與上訴人戊○
      ○等6人自94年11月11日陽明山公園管理處拆除系爭建物
      之增建物後即未占用系爭建物。被上訴人以系爭建物內尚
      存有電腦設備等，主張上訴人占用系爭建物至95年6月2日
      云云，為不足採。
（六）又查辛○○與被上訴人就系爭建物訂立房屋租賃契約之租
      金，自92年1月1日起至94年12月31日止為每月20萬元，有
      彼等之房屋租賃契約書可憑（見原審卷198-211頁），為
      兩造所不爭執，堪認係被上訴人依已定之計畫可得預期之
      利益，依民法第216條規定，被上訴人得依上開已定之計
      畫即上開租金之約定，對上訴人戊○○等6人請求損害賠
      償。按上訴人戊○○等6人占有系爭建物期間，為自92年6
      月1日起至94年11月11日止，共29個月又11天，依每月20
      萬元計算，被上訴人得請求之損害金共計587萬3,333元（
      計算式：(200,000元×(29＋11/30)〈月〉＝5,873,333.3
      3元，元以下4捨5入）。另雖上訴人戊○○等6人抗辯彼等
      自92年6月1日起出租系爭建物予范代榮、趙哲明，每月租
      金固為20萬元，惟自92年9月1日起租金減半為10萬元，有
      彼等所訂協議書、補充協議可憑（見原審卷287-289頁）
      云云，惟被上訴人依民法第216條規定請求損害賠償，包
      含所失利益，被上訴人依已定之計畫原得收取租金每月20
      萬元，此即被上訴人所失利益，而得請求損害賠償，上訴
      人戊○○等6人此部分抗辯為不足取。又雖上訴人抗辯被
      上訴人得請求相當於租金之損害，僅能以土地法第97條規
      定最高限額租金為計算基礎云云。惟按土地法第97條規定
      城市地方房屋之租金，以不超過土地及其建築物申報總價
      年息10％為限，僅於城市地方供住宅使用之房屋有其適用
      ；至城市地方供營業用之房屋，承租人得以營商而享受商
      業上之特殊利益，非一般供住宅用之房屋可比，所約定之
      租金，應不受土地法第97條規定之限制。本件上訴人戊○
      ○等6人與江盧慶宗出租系爭建物予范代榮、趙哲明，既
      係經營餐廳營業用，收取租金即不受土地法97條之限制，
      上訴人此部分抗辯，為不足採。末查辛○○雖與被上訴人
      在本院93年度重上字第353號事件成立和解，辛○○應給
      付被上訴人320萬元，及自93年8月1日起至返還系爭建物
      之日止按月給付20萬元，另給付20萬元違約金；惟辛○○
      並未給付，經辛○○到場證述在卷（見本院更(一)卷170頁
      背面），上訴人戊○○等6人亦未舉證證明辛○○已為全
      部或部分給付，所為抗辯被上訴人就系爭建物不能使用之
      損害已受填補云云，亦不足取。
（六）依上所述，被上訴人依共同侵權行為法律關係請求上訴人
      戊○○等6人連帶賠償587萬3,333元，為有理由，應予准
      許。被上訴人依侵權行為法律關係請求上訴人戊○○等6
      人連帶賠償上開金額既經准許，其依不當得利法律關係請
      求上訴人給付不當得利部分，即無審酌之必要，附此說明
      。
五、綜上所述，被上訴人主張上訴人戊○○等6人無權將系爭建
    物出租予范代榮、趙哲明，致伊受有相當於租金之損害，依
    侵權行為法律關係，請求上訴人戊○○等6人連帶給付587萬
    3,333元，及自95年8月17日起至清償日止，按年息5％計算
    之利息，為有理由，應予准許；至超過上開範圍之請求，為
    無理由，不應准許。原審就上開被上訴人請求應准許部分，
    為上訴人戊○○等6人敗訴之判決，並無不合；上訴人戊○
    ○等6人上訴意旨指摘原判決此部分不當，求予廢棄改判，
    為無理由；就被上訴人請求不應准許部分，為被上訴人敗訴
    之判決，亦無不合；被上訴人附帶上訴意旨指摘原判決此部
    分不當，求予廢棄改判，為無理由。
六、兩造其餘之攻擊或防禦方法及未經援用之證據，經本院斟酌
    後，認為均不足以影響本判決之結果，無逐一詳予論駁之必
    要。併此敘明。
七、據上論結，本件上訴及附帶上訴均為無理由，依民事訴訟法
    第463條、第385條第1項前段、第449條第1項、第78條、第
    85條第2項，判決如主文。
中    華    民    國    98    年    12    月    22    日
                    民事第八庭
                        審判長法  官  劉勝吉
                              法  官  連正義
                              法  官  鄭威莉
正本係照原本作成。
上訴人如不服本判決，應於收受送達後20日內向本院提出上訴書
狀，其未表明上訴理由者，應於提出上訴後20日內向本院補提理
由書狀（均須按他造當事人之人數附繕本）上訴時應提出委任律
師或具有律師資格之人之委任狀；委任有律師資格者，另應附具
律師資格證書及釋明委任人與受任人有民事訴訟法第466條之1第
1項但書或第2項（詳附註）所定關係之釋明文書影本。
被上訴人不得上訴。
中    華    民    國    98    年    12    月    25    日
                              書記官  李垂福
附註：
民事訴訟法第466條之1（第1項、第2項）：
對於第二審判決上訴，上訴人應委任律師為訴訟代理人。但上訴
人或其他法定代理人具有律師資格者，不在此限。
上訴人之配偶、三親等內之血親、二親等內之姻親，或上訴人為
法人、中央或地方機關時，其所屬專任人員具有律師資格並經法
院認為適當者，亦得為第三審訴訟代理人。

司法院資訊處製作；財團法人民間司法改革基金會備份。
